【裁判字號】    90,重家訴,1
【裁判日期】    920623
【裁判案由】    分割共有物
【裁判全文】
臺灣臺南地方法院民事判決  九十年度重家訴字第一號
    原      告    乙○○
    訴訟代理人    洪玉崑律師
    被      告    甲○○      .
                              .
                  戊○○      .
                              .
                              .
                              .
                  丁○○      .
                              .
    右一人訴      丙○○      .
    訟代理人
右當事人間請求分割共有物事件，本院判決如左：
    主    文
兩造共有坐落台南市○○區○○段一四二地號，地目田，面積三六三．三八平方公尺
、同段一四二－四地號，地目田，面積一四○六．五五平方公尺，同段一四二－六地
號，地目田，面積五五．五九平方公尺、同段一四三地號，地目林，面積一五九．三
五平方公尺土地，合併分割如附圖甲案所示：其中
(一)編號Ａ、Ｇ、Ｋ、Ｎ部分，面積合計四九六．二一平方公尺分歸原告乙○○取得。
(二)編號Ｃ、Ｆ、Ｊ部分，面積合計四九六．二二平方公尺分歸被告甲○○取得。
(三)編號Ｄ、Ｈ、Ｌ、Ｏ部分，面積合計四九六．二一平方公尺分歸被告戊○○取得。
(四)編號Ｂ、Ｉ、Ｍ、Ｐ部分，面積合計四九六．二三平方公尺分歸被告丁○○取得。
被告甲○○、丁○○應分別補償原告乙○○、被告戊○○如附表三所示之金額。
訴訟費用由被告甲○○、戊○○、丁○○各負擔四分之一，餘由原告負擔。
    事    實
甲、原告方面：
一、聲明：
    (一)兩造共有坐落台南市○○區○○段一四二地號，地目田，面積三六三．三八平
      方公尺土地准予分割。兩造各分得土地如附圖甲案所示Ａ部分面積九○．八四
      平方公尺歸原告取得，Ｂ部分面積九○．八五平方公尺歸被告丁○○取得，Ｃ
      部分面積九○．八五平方公尺被告甲○○取得，Ｄ部分面積九○．八四平方公
      尺歸被告戊○○取得。
    (二)兩造共有坐落台南市○○區○○段一四二之四地號，地目田，面積一四○六．
      五五平方公尺，同段一四二之六地號，地目田，面積五五．五九平方公尺，同
      段一四三地號，地目林，面積一五九．三五平方公尺土地准予合併分割。兩造
      各分得土地如附圖所示，Ｇ部分面積三五七．七二平方公尺、Ｋ部分面積四六
      ．一七平方公尺、Ｎ部分面積一．四八平方公尺土地（合計面積四○五．三七
      平方公尺）歸原告取得，Ｆ部分面積三九二．四四平方公尺、Ｊ部分面積一二
      ．九三平方公尺土地（合計面積四○五．三七平方公尺）歸被告甲○○取得，
      Ｈ部分面積三三八．五二平方公尺、Ｌ部分面積四九．七六平方公尺、Ｏ部分
      面積一七．○九平方公尺土地（合計面積四○五．三七平方公尺）歸被告戊○○取得，Ｉ部分面積三一七．八七平方公尺、Ｍ部分面積五○．四九平方公尺
      、Ｐ部分面積三七．○二平方公尺土地（合計面積四○五．三八平方公尺）歸
      被告丁○○取得。
二、陳述：
    (一)查原告乙○○與被告甲○○、丁○○、戊○○共有坐落台南市○○區○○段第
      一四二地號、地目田、登記面積為三六三．三八平方公尺土地（下簡稱北側系
      爭土地），同段第一四二之四地號、地目田、登記面積為一四○六﹒五五平方
      公尺土地，同段一四二之六地號、地目田、登記面積為五五五九平方公尺土地
      及同段一四三地號、地目林、登記面積為一五九﹒三五平方公尺土地（後三者
      簡稱南側系爭土地）四筆，系爭土地各人之應有部分為四分之一。緣系爭土地
      無不予分割之特約，亦無不能分割之情形，兩造並無全體達成分割協議，而僅
      有原告與被告甲○○、戊○○曾於八十六年間協議分割方案，並以抽籤分配位
      置，因被告丁○○未參與，尚無法發生協議分割之效力，惟兩造屢經協議仍無
      法達成協議分割，爰依法訴請判決分割。
    (二)按土地因合併申請複丈者，應以同一地段、地界相連、使用分區及使用性質均
      相同之土地為限；土地界址調整應以同一地段、地界相連、使用分區及使用性
      質均相同之土地為限，地籍測量實施規則第二百二十四條、第二百二十五條明
      文規定。因北側系爭土地之都市計畫使用分區為中密度住宅區，南側系爭土地
      使用分區為公園兼兒童遊樂場用地，南側系爭土地中之一四二之四地號、一四
      二之六及一四三地號土地為同一地段、地界相連，且使用分區相同，可合併分
      割，所以原告請求就北側系爭土地單獨分割，南側系爭土地合併分割，分割方
      案如訴之聲明。
    (三)依台灣統華產物鑑定有限公司奉鈞院囑託鑑定系爭分割土地之價值所為鑑定結
      果，系爭土地總值新台幣（下同）三千七百二十四萬九千元，按兩造四名當事
      人於系爭土地應有部分各四分之一計算之平均值為九百三十一萬二千二百五十
      元。若以原告所主張之分割方案參照上開鑑定結果計算兩造當事人各分得土地
      之價值，原告乙○○分得Ａ、Ｇ、Ｋ、Ｎ土地共價值九百十八萬二千元，被告
      甲○○分得Ｃ、Ｆ、Ｊ土地共價值九百四十四萬二千元，被告戊○○分得Ｄ、
      Ｈ、Ｌ、Ｏ土地共價值九百二十五萬八千元，被告丁○○分得Ｂ、Ｉ、Ｍ、Ｐ
      土地共價值九百三十六萬七千元，則原告乙○○及被告戊○○所分得土地之價
      值低於平均值，而被告甲○○及丁○○分得土地之價值高於平均值。茲因原告
      主張之分割方案於起訴前曾獲得被告楊水水、戊○○之贊同，且三人同意不必
      就分得土地之價值進行差額補償，是以原告所分得土地之價值雖低於平均值，
      原告仍願意放棄補償。
    (四)原告對被告丁○○主張之陳述：
      (1)被告丁○○雖抗辯民國（下同）五十九年，兩造之父親已將土地分割給所有
        當事人並成立分管契約，惟原告主張五十九年因兩造之父親仍在世，無所謂
        分管之問題，且被告甲○○及戊○○未曾佔用系爭土地，故無分管問題。
      (2)被告丁○○另行提出之分割方案主張北側與南側系爭土地合併分割，惟依地
        籍測量實施規則第二百二十四條、第二百二十五條限於使用分區相同才可合
        併分割，系爭土地之使用分區不同，不可分併分割。按分割共有物之方法，
        以原物為原配時，如共有人中，有不能按其應有部分受分配者，得以金錢補
        償之，民法第八百二十四條第三項訂有明文。因系爭待分割之土地，礙於地
        形因素，如依應有部分受分配，將使分割後之兩筆土地出現互不協調之曲折
        ，而減低土地利用價值，因如依原告主張之分割方案，雖會產生不能按兩造
        應有部分受分配之情形，自得依民法第八百二十四條第三項之規定以金錢補
        償。此外，被告甲○○及戊○○同意依原告之分割方案，只要分配之土地面
        積相同，願放棄土地價值差異之補償，原告亦同意放棄補償。
      (3)經查，被告丁○○未經全體共有人同意於系爭土地上建築房屋，並常年出租
        他人做工廠使用以收取租金，而非供自己住居需要，且房屋為未經申請建築
        執照之違章建築，於法已無予以保護之必要，被告丁○○主張分割應對其地
        上物作補償，於法無據。若被告丁○○顧慮原告主張之分割方案，將導致其
        房屋被拆除，應於分割後再向其他分得土地之共有人價購或承租土地，豈能
        因其已於共有土地上建屋使用，即要求分得房屋所在利用價值較高之住宅區
        土地（即北側系爭土地），而令其他守法之共有人分配其餘利用價值較低之
        公園兼兒童遊樂場用地（即南側系爭土地）。
三、證據：提出系爭土地圖分割圖一份、土地登記謄本二份、戶籍謄本四份、照片乙
    份、地籍測量實施規則摘頁二紙、台南市工務局函及都市計劃圖影本各一件、台
    南市政府都市發展局南都計一字第一八二三二號函影本及第一五三一號函正本各
    一件，並聲請勘測現場。
乙、被告甲○○及戊○○方面：
一、聲明：原告之訴駁回。
二、陳述：同意原告乙○○之分割方案，即依抽籤方法定分配位置，且只要分配之土
    地面積相同，被告甲○○及戊○○願放棄土地價值差異之補償。
丙、被告丁○○方面：
一、聲明：原告之訴駁回。
二、陳述：
    (一)就乙案之分割法套入甲案之分割圖，被告丁○○分配Ａ、Ｂ、Ｃ、Ｄ、Ｉ上之
      土地，被告戊○○分配Ｉ下、Ｍ、Ｐ、Ｈ右、Ｌ右、Ｏ右之土地，原告乙○○
      分配Ｈ左、Ｌ左、Ｏ左、Ｇ右、Ｋ右、Ｎ右之土地，被告甲○○分配Ｇ左、Ｋ
      左、Ｎ左、Ｆ、Ｊ之土地。
    (二)被告丁○○主張有分管協議之存在，其主張如下：
      (1)查北側系爭土地與南側系爭土地為兩造分別共有為不爭之事實，惟於五十九
        年夏季某日，兩造之父楊大郡與兩造已就兩造所共有包括系爭土地在內之共
        有土地達成分割協議，系爭土地分割給兩造，被告丁○○自五十九年至七十
        八年間，陸續於分配所得之土地上即附圖乙案Ａ、Ｂ、Ｃ、Ｄ、Ｉ上之部分
        建蓋磚造平房、倉庫及鋼骨鐵皮廠房等，各分管人至今仍各自對其分管地行
        使房屋居住出租、果樹採收之權利，故三十多年來，各共有人均未曾對被告
        丁○○數十年在系爭土地陸續興建之多棟建物提出不同意或不合法之表示。
      (2)原告乙○○雖否認有此分管協議之存在，但八十年土地重劃，原告乙○○及
        被告丁○○已分別就其依分管合約所得土地上之建物領取拆屋補償金，為台
        南市政府有案可證，被告丁○○三十年來在系爭爭土地多次建築行為，各分
        管人均未制止，未曾遭受檢舉不法行為，亦未曾遭政府機關拆除處分，豈容
        原告乙○○、被告戊○○、被告甲○○等人辯稱「未分管」、「不知情」、
        「未曾同意」等詞否認之前的分管協定及多年相互認同，只容許在各自分管
        土地建築、管理、領拆屋補償金等之事實，故被告丁○○所提乙案最不違背
        當初分管協定。
    (三)原告之分割方案主張北側系爭土地與南側系爭土地單獨分割，被告反對且另提
      乙案分割法之因如下：
      (1)原告主張依地籍測量實施規則第二百二十四條、第二百二十五條，北側系爭
        土地與南側系爭土地不可合併分割，惟因都市計劃每三年變更一次，如現在
        判決，三年後是否要再變更，且民國五十九年有分管協議，當時使用分區均
        為田，約七十年代才都市計劃變更為不同之使用分區，一年前系爭南側土地
        仍為市場用地，價值較系爭北面土地為高，乙案分割法對原告楊文朝、被告
        甲○○及戊○○更有利，故不應照原告之分割方案，且不論乙案中丁○○所
        分管之住宅區是否價值較高，均不能以原告認定之價值來推翻都市計劃前之
        分管協定。
      (2)查，原告之分割方案使土地碎細難用，亦增日後摩擦機會，恐生憾事，且對
        原告乙○○、被告甲○○及戊○○並無不利。另外，甲案需將現所有建築物
        全數拆除，面積達六、七百平方公尺，且依政府拆除建物法規計，甲案比乙
        案多出近千萬元賠償金，不符經濟效益，此外，甲案未考慮地上物，使分割
        後之土地亦不能使用，使甲案形同浪費。為使土地免於細分、合乎經濟利益
        之分割，地上物能續存使用，可使被告丁○○、訴外人楊文廣之房屋免於因
        不當分割而拆除，衍生租賃第三人權益、建築物補償金、拆除建物、關閉工
        廠等善後難題，被告提出乙案之分割法。
      (3)原告之分割方案其分配價值不均，被告丁○○分得之土地價值九百三十六萬
        七千元，被告戊○○分得之土地價值九百二十五萬八千元，原告乙○○分得
        之土地價值九百十八萬二千元，被告甲○○分得之土地價值九百四十四萬二
        千元，相互間差價達二十六萬元多，不符公平原則。如採乙案之分割法，被
        告丁○○在未得分配之土地上建物願免賠償，以利土地分配。
    (三)若法院採行甲案之分割方法，被告丁○○請求分配之位置離原告楊文朝、被告
      甲○○及戊○○離遠一點。因系爭土地上有被告丁○○之地上物及存在多年且
      經各土地共有人認可之建物，應依台南市政府辦理當地重劃區作業法規之標準
      ，對建物及地上物作補償，由四土地持有人平均負擔對楊文廣之地上物補償，
      被告甲○○、戊○○及原告乙○○等三人平均負擔對被告丁○○之地上物補償
      ，由兩造共四人或各派一子共同處理，一個月內統計完成，三個月時繳交並發
      放補償金。此外，北側系爭土地上有被告丁○○所建、居住使用及胡文朝、郭
      秀鳳等二戶租賃之房舍數棟，其租賃契約至九十二年九月三十一日止，該地號
      分配後，地上權歸原建物所有人至九十二年九月三十一日租約期滿止，之後土
      地歸分配人所有。
三、證據：提出土地登記謄本影本八份、土地之分配圖三份、電力收據三份、房屋稅
    單一份、相片三張、原分管區域及土地分配圖各一紙、分管協議地點圖、協議人
    員座位圖及被告分配區域圖、兩造之建物位置圖各一紙、被告所有建物面積圖一
    紙、地上物補償費表一份、民國九十年台南市安南區公告土地現值表、地籍圖影
    本三份、乙案複丈成果圖影本一份、補償費單據二份、乙案分割法之價值及面積
    統計表一紙。
丁、本院依職權函台南市安南地政事務所測繪甲案分割圖上各區土地之面積、因分割
    將拆除之建物面積、土地現況使用圖，函台南市政府工務局調取都市計劃細部圖
    並查明都市計畫分區使用狀況，並請臺灣統華產物鑑定有限公司就甲案複丈成果
    圖各部分之土地鑑定其價值。
    理      由
一、按訴狀送達後，原告不得將原訴變更或追加他訴，但擴張或減縮應受判決事項之
    聲明者，或因情事變更而以他項聲明代最初之聲明者，不在此限，民事訴訟法第
    二百五十五條第一項第三款、第四款分別定有明文。本件原告原起訴請求就坐落
    台南市○○區○○段一四二、一四三地號土地為合併分割，於起訴狀送達被告後
    ，因系爭怡安段一四二地號於九十一年三月逕為分割增加為一四二、一四二－三
    、一四二－四、一四二－五、一四二－六等地號，同段一四三地號亦逕為分割增
    加為一四三、一四三－一號，有台南市安南地政事務所九十一年九月十一日安南
    地所字第0910009637號函在卷可明。原告乃請求僅就逕為分割後之一四二、一四
    二－四、一四二－六及一四三地號為分割，並變更起訴所主張之分割方案，請求
    依附圖甲案所示，就一四二地號單獨分割，就一四二－四、一四二－六及一四三
    號三筆為合併分割，要與前開民事訴訟法之規定無違，應予准許，合先說明。
二、本件原告起訴主張：坐落台南市○○區○○段一四二地號，地目田，面積三六三
    ．三八平方公尺、同段一四二－四地號，地目田，面積一四○六．五五平方公尺
    ，同段一四二－六地號，地目田，面積五五．五九平方公尺、同段一四三地號，
    地目林，面積一五九．三五平方公尺等四筆土地，為兩造所共有，其共有人、應
    有部分均相同，原告乙○○、甲○○、戊○○、丁○○之應有部分各為四分之一
    。其中一四二地號編定為中密度住宅區，一四二－四、一四二－六及一四三地號
    編定為為公園兼兒童遊樂場用地。系爭土地之使用目的既無不能分割情形，又無
    不能分割之特約，兩造並未達成分割協議，爰依法訴請以原物分割等語。被告甲○○、戊○○同意以原物分割，並同意一四二地號單獨分割，一四二－四、一四
    二－六及一四三號等三筆合併分割，亦同意原告之分割方案。被告丁○○則以：
    系爭土地在五十九年間兩造之父楊大郡在世時，即定有分管及分割協議，被告丁○○分得北側一四二號全部及南側一四二之四號部分土地，自六十一年至七十八
    年間即在分得之土地上建造房屋，供居住及出租他人使用，原告及被告甲○○、
    戊○○數十年來均無異議。依原告之甲案將使被告丁○○之建物遭拆除，其他共
    有人應予補償，且致土地細碎難用，日後增加摩擦機會，另提出附圖乙之分割方
    案，主張就系爭四筆土地全部為合併分割，乙案可免於拆除地上物，合於土地之
    經濟利用等語置辯。
三、原告起訴主張系爭土地為兩造分別共有，各共有人應有部分均為四分之一，兩造
    並無不能分割之約定，系爭土地均經公告實施都市計畫，其中一四二地號位於北
    側，編定使用分區為中密度住宅區，另一四二－四、一四二－六及一四三地號相
    毗鄰，位於南側，編定為公園兼兒童遊樂場用地，其間以經編定為八米計劃道路
    之一四二－三地號土地相隔，有台南市安南地政事務所九十一年九月十一日安南
    地所二字第0910009637號（第二五三頁）函暨檢附之地籍圖謄本、土地登記簿謄
    本及台南市政府都市發展局九十一年十月十五日南都計一字第15211號函附卷可
    明，復為被告所不爭執，堪認原告此部分主張為真實。
四、按各共有人除因物之使用目的不能分割，或契約有不能分割之期限者，得隨時請
    求分割共有物。次按共有物分割之方法，不能協議分割者，法院得因任何共有人
    之聲請，命為原物或變價之分配。為民法第八百二十三條第一項前段及第八百二
    十四條第二項所明定。被告丁○○雖辯稱兩造在五十九年間兩造之父楊大郡在世
    時，曾有分管及分割協議，然為原告及其餘被告所否認，被告丁○○就此部分復
    未舉證以實其說，況兩造就系爭土地均自其父因繼承而為分別共有，有土地登記
    簿謄本附卷可參，其父既在世，系爭土地尚非兩造所共有，自無所謂共有人之分
    管或分割協議可言，所辯尚無足採，則原告主張兩造並無分割協議，亦無法達成
    分割之協議，訴請分割，於法即無不合，應予准許。
五、經查：
    (一)系爭土地一四二地號土地位於北面，經編定為中密度住宅區○○○○巷道，西
      側為八米計畫道路，南面以八米計畫道路（已逕為分割為一四二－三地號）與
      一四二－四地號相隔，一四二地號東半部及西半部有被告丁○○建造之鐵皮石
      棉瓦廠房與約二十年屋齡之加強磚造平房，均出租他人分別經營木材工廠及住
      家，東南面延伸至一四二－四地號土地另有被告丁○○建造之約二十年屋齡之
      加強磚造平方，現作倉庫使用；一四二－四、一四二－六、一四三地號土地則
      相毗鄰，編定為公園兼兒童遊樂場，北側以八米計畫道路（即一四二－三地號
      ）與一四二地號土地相隔，東側為巷道、西側為停車場，南面則臨十五米計畫
      道路，一四二－四地號西側土地上有被告丁○○與原告乙○○建造之鐵皮屋及
      石棉瓦屋，東側土地上有被告戊○○之子楊文廣建造之鋼骨鐵皮石棉瓦屋，現
      開設有布類加工廠，土地上另散置貨櫃二十二只，作倉庫使用，業經本院於九
      十年三月十六日會同台南市安南地政事務所測量人員勘測現場，製有勘驗筆錄
      、現場圖附卷，並有安南地政事務所檢送之九十一年九月九日地上物複丈成果
      圖、台南市政府都市發展局覆函暨檢送之都市計劃細部計畫圖附卷可明。
    (二)按土地因合併申請複丈者，應以同一地段、地界相連、使用分區及使用性質均
      相同之土地為限。第二百二十四條所稱之使用性質，於都市土地係指使用分區
      而言，為地籍測量實施規則第二百二十四條第一項前段、第二百二十五條之一
      所明定。本件原告主張一四二地號單獨分割，一四二－四、一四二－六及一四
      三號土地三筆合併分割，為被告甲○○、戊○○所贊同，被告丁○○雖不同意
      原告之分割方案，然參酌其所提之乙方案，係主張系爭四筆土地合併分割，是
      兩造至少就系爭一四二－四、一四二－六及一四三號土地係主張合併分割無疑
      。查一四二地號土地經編定為中密度住宅區，南面以八米計劃道路與一四二－
      四地號相隔，系爭一四二－四、一四二－六、一四三號三筆土地則相毗鄰，均
      編定為公園兼兒童遊樂場用地，業據台南市政府九十一年十月十五日南都計一
      字第一五二一一號函說明在卷（第二九○頁），故北側之一四二地號土地與南
      側另三筆土地因使用分區不同，未毗鄰，且周圍所面臨之道路有所不同，其經
      濟價值異，不宜合併分割，是原告及被告甲○○、戊○○所主張之甲方案即
      一四二地號單獨分割，一四二－四、一四二－六及一四三號合併分割，符合法
      規與公平原則，較能兼顧全體共有人之利益，屬適宜之分割方法。至被告丁○○提出之乙方案，將系爭四筆土地合併分割，不惟違反上開地籍測量實施規則
      ，且為其他共有人反對，尚難採酌。
    (三)原告主張之附圖甲案，將一四二地號土地單獨分割，依兩造應有部分分成四筆
      ，各分割土地均呈東西向，西側均臨八米計畫道路，一四二－四、一四二－六
      及一四三號土地則合併分割，亦依應有部分分成四筆，呈南北向，各分割土地
      南、北面均臨八米計劃道路，各共有人使用利益較為均等，符合公平原則，堪
      認係適當之分割方法。被告丁○○雖以其與其他共有人意見不合，主張其應分
      得Ａ部分或Ｄ部分，不應分得Ｂ部分，以避免衝突，惟甲案之分割方法已為其
      餘共有人所贊同，被告戊○○亦反對將Ｄ部分土地與之交換，況被告丁○○所
      建鐵皮石棉瓦工廠及磚造平房占用一四二地號大部分土地，無論被告丁○○分
      得Ａ、Ｂ、Ｃ、Ｄ任何一部分，均無法免於拆除地上物，本院認其分得Ｂ部分
      並無不公平之情形，所辯尚難採酌。
    (四)又民法第八百二十四條第三項規定「以原物為分配時，如共有人中有不能按其
      應有部分受分配者，得以金錢補償之」，係指共有人已就原物受分配，但其受
      配部分較其應有部分計算者為少之情形而言；若將原物全部分配予共有人中之
      一人或數人，而對其餘共有人全不予分配，僅以金錢補償者，則非裁判分割之
      方法，最高法院六十二年度台上字第二五七五號判例可資參照。被告丁○○雖
      以系爭土地上有其所建房屋，另提出乙方案，以維持地上物之完整，惟乙案將
      系爭四筆土地合併分割，已違反地籍測量實施規則合併複丈之規定，且為其他
      共有人反對，已見前述，而依乙案，將系爭土地中價值最高編定為中密度住宅
      區之一四二地號全部分歸被告丁○○，將價值較低之公園兼兒童遊樂場用地除
      東北側一小部分外，其餘分歸其他共有人，各該分割土地之面積不惟與各共有
      人應有部分之比例不符，且將造成各該分割土地之使用價值懸殊過大，違反公
      平原則，縱被告丁○○願補償土地之價差，本院認與民法原物分配及公平原則
      有違，尚非適當之分割方法。
    (五)至被告丁○○另辯稱：如採甲案致須拆除其地上建物時，其他共有人應以金錢
      補償其地上物之損失云云。查系爭土地之地上建物，或為逾二十年屋齡之磚造
      平方，或為鐵皮或鋼骨石棉瓦廠房及倉庫，已見前述，且均屬未保存登記建物
      ，為兩造所不爭，其經濟價值非鉅。次查兩造並無分管或分割協議，亦見前述
      ，被告丁○○數十年來陸續在系爭土地上建築上開地上物，均未得其餘共有人
      同意（參見九十一年一月二十一日筆錄原告、被告甲○○、戊○○之陳述，第
      一七四頁以下），被告丁○○所建建物基地及其使用土地之範圍顯逾其應有部
      分，則其在無分管契約及未得其他共有人同意之情形下，擅自在系爭共有土地
      上建築房屋出租他人或供己使用，而於原告訴請分割時，主張以其占用之範圍
      定分割方法，或在若不得已依應有部分之比例定分割方法時，竟要求其他共有
      人賠償其地上物之損失，顯不利於其他共有人，亦非事理之平，況其出租他人
      部分，仍得依民法相關規定定其解決方法，是其此部分所辯，尚非可採。
    (六)綜上所陳，本院認附圖甲方案符合法律規定，各分割土地之使用價值較接近，
      符合公平原則，為適宜之分割方法。
六、末按以原物為分配時，如共有人中有不能按應其應有部分受分配者，得以金錢補
    償之，民法第八百二十四條第三項定有明文。又共有物之原物分割，依民法第八
    百二十五條規定觀之，係各共有人就存在於共有物之應有部分相互移轉，使各共
    有人取得各自分得部分之單獨所有權。故原物分割而應以金錢為補償者，倘分得
    價值較高及分得價值較低之共有人均為多數時，該每一分得價值較高之共有人即
    應就其補償金額對於分得價值較低之共有人全體為補償，並依各該短少部分之比
    例，定其給付，方符共有物原物分割為共有物應有部分互相移轉之本旨，此有最
    高法院八十五年台上字第二六七六號判例可資參照。查系爭土地北側Ａ部分每平
    方公尺市價二萬零七百五十二元，Ｂ、Ｃ部分每平方公尺均為二萬一千一百七十
    五元，Ｄ部分每平方公尺二萬一千五百九十元，南側Ｉ、Ｍ、Ｐ部分每平方公尺
    一萬八千三百六十元，Ｈ、Ｌ、Ｏ部分及Ｇ、Ｋ、Ｎ部分均為每平方公尺一萬八
    千元，Ｆ、Ｊ部分每平方公尺一萬八千五百四十五元，業經本院函請台灣統華產
    物鑑定有限公司鑑定各該土地之市價，有鑑定報告書附卷可參。原告乙○○分得
    Ａ、Ｇ、Ｋ、Ｎ部分，被告甲○○分得Ｃ、Ｆ、Ｊ部分，被告戊○○分得Ｄ、Ｈ
    、Ｌ、Ｏ部分，被告丁○○分得Ｂ、Ｉ、Ｍ、Ｐ部分，各該分得面積及實際分配
    價值均如附表一、二所示，所分得面積數量雖與各該應有部分相當，惟因系爭土
    地市價有如上鑑定報告書所述之價差，其分配所得價值顯不相當，自應依系爭土
    地總價值，按應有部分比例分配結果所生差額，以金錢補償，其應提出補償之人
    及應受補償之人及補償金額，詳如附表三所示，即被告丁○○應提出五萬四千六
    百四十三元，被告甲○○應提出一十二萬九千四百五十三元，分別補償原告乙○○一十三萬零一百一十元，補償被告戊○○五萬三千九百八十六元。
七、綜上所述，本院依法令之規定，審酌兩造利益、共有人意願及各分割土地之經濟
    效益，基於公平原則，認以原告所提出附圖甲之分割方法為最適當，爰判決如主
    文第一項所示，另因各分割土地之價值互有差異，併就應提出補償之共有人各應
    補償應受補償之共有人之金額，諭知如主文第二項所示。又本件係因分割共有物
    而涉訟，被告等之行為可認按當時之訴訟程度為伸張或防禦權利所必要，爰由原
    告負擔一部訴訟費用。
八、據上論結，本件原告之訴為有理由，依民事訴訟法第七十八條、八十一條第二款
    、第八十五條第一項但書，判決如主文。
中      華      民      國    九十二    年      六      月    二十三    日
                                臺灣臺南地方法院民事第三庭
~B法      官    林逸梅
右為正本係照原本作成
如對本判決上訴，須於判決送達後廿日內向本院提出上訴狀
中      華      民      國    九十二    年      六      月    二十三    日
~B法院書記官    魏芝雯
~F0
~T40
附表一：應分割之土地為怡安段一四二地號
┌────┬─────┬───┬──────┬──────┬────────┬───────┬───────┐
│共 有 人│ 應有部份 │編  號│ 分配面積㎡ │市價(元/㎡) │  實際分配價值  │  應分配價值  │ 應提或受補償 │
├────┼─────┼───┼──────┼──────┼────────┼───────┼───────┤
│乙 ○ ○│ 四分之一 │  A   │   90.84    │   20,752   │   1,885,112    │  1,923,462   │ 應受補償     │
│        │          │      │            │            │                │              │ -38,350元    │
├────┼─────┼───┼──────┼──────┼────────┼───────┼───────┤
│丁 ○ ○│ 四分之一 │  B   │   90.85    │   21,175   │   1,923,749    │  1,923,462   │ 應提出補償   │
│        │          │      │            │            │                │              │ 288元        │
├────┼─────┼───┼──────┼──────┼────────┼───────┼───────┤
│甲 ○ ○│ 四分之一 │  C   │   90.85    │   21,175   │   1,923,749    │  1,923,462   │ 應提出補償   │
│        │          │      │            │            │                │              │ 288元        │
├────┼─────┼───┼──────┼──────┼────────┼───────┼───────┤
│戊 ○ ○│ 四分之一 │  D   │   90.84    │   21,590   │   1,961,236    │  1,923,462   │ 應提出補償   │
│        │          │      │            │            │                │              │ 37,774元     │
├────┴─────┴───┴──────┴──────┴────────┴───────┴───────┤
│註一：系爭土地總價值(7,693,846)按應有部分比例(1/4)分配=按比例應受分配價值(1,923,462元)                    │
│註二：被告丁○○、甲○○應提出補償金額應為二八七元，為便於計算均各增一元。                                │
└─────────────────────────────────────────────────────┘
~F0
~T40
附表二：應分割之土地為怡安段一四二－四地號、一四二－六地號、一四三地號
┌────┬─────┬───┬──────┬──────┬────────┬───────┬───────┐
│共 有 人│ 應有部分 │編  號│ 分配面積㎡ │市價(元/㎡) │  實際分配價值  │  應分配價值  │ 應提或受補償 │
├────┼─────┼───┼──────┼──────┼────────┼───────┼───────┤
│乙 ○ ○│ 四分之一 │G,K,N │   405.37   │   18,000   │   7,296,660    │  7,388,421   │ 應受補償     │
│        │          │      │            │            │                │              │ -91,761元    │
├────┼─────┼───┼──────┼──────┼────────┼───────┼───────┤
│丁 ○ ○│ 四分之一 │I,M,P │   405.38   │   18,360   │   7,442,777    │  7,388,421   │ 應提出補償   │
│        │          │      │            │            │                │              │ 54,356元     │
├────┼─────┼───┼──────┼──────┼────────┼───────┼───────┤
│甲 ○ ○│ 四分之一 │ F,J  │   405.37   │   18,545   │   7,517,587    │  7,388,421   │ 應提出補償   │
│        │          │      │            │            │                │              │ 129,166元    │
├────┼─────┼───┼──────┼──────┼────────┼───────┼───────┤
│戊 ○ ○│ 四分之一 │H,L,O │   405.37   │   18,000   │   7,296,660    │  7,388,421   │ 應受補償     │
│        │          │      │            │            │                │              │ -91,761元    │
├────┴─────┴───┴──────┴──────┴────────┴───────┴───────┤
│註：系爭土地總價值(29,553,684)按應有部分比例(1/4)分配=按比例應受分配價值(7,388,421元)                     │
└─────────────────────────────────────────────────────┘
~F0
~T40
附表三：按附表一、附表二計算補償金額
┌──────┬──────┬──────┬────────┐
│  應受補償人│            │            │                │
│            │  乙 ○ ○  │  戊 ○ ○  │   總      計   │
│            │            │            │                │
│應提出補償人│            │            │                │
├──────┼──────┼──────┼────────┤
│            │            │            │                │
│  丁 ○ ○  │   38,619   │   16,025   │    54,644元    │
│            │            │            │                │
├──────┼──────┼──────┼────────┤
│            │            │            │                │
│  甲 ○ ○  │   91,492   │   37,962   │   129,454元    │
│            │            │            │                │
├──────┼──────┼──────┼────────┤
│            │            │            │                │
│  總    計  │  130,111元 │   53,987元 │   184,098元    │
│            │            │            │                │
└──────┴──────┴──────┴────────┘


司法院資訊處製作；財團法人民間司法改革基金會備份。
